【裁判字號】    92,訴,298
【裁判日期】    920625
【裁判案由】    營利事業所得稅
【裁判全文】
臺中高等行政法院判決                              九十二年度訴字第二九八號
                              .
    原      告  甲○○○○○○.
    訴訟代理人  王國東  會計師
    被      告  財政部臺灣省中區國稅局
    代  表  人  乙○○
    訴訟代理人  丙○○
右當事人間因營利事業所得稅事件，原告不服財政部中華民國九十二年二月七日台財
訴字第○九一○○五三三四四號訴願決定，提起行政訴訟。本院判決如左︰
    主  文
訴願決定及復查決定均撤銷。
原告其餘之訴駁回。
訴訟費用由被告負擔貳分之壹；餘由原告負擔。
    事  實
甲、事實概要：
    緣原告八十八年度營利事業所得稅結算申報，列報營業收入淨額新台幣（下同）
    一九、七一八、七六一元，全年所得額虧損七、四八五、八九八元，初查時經被
    告機關所屬臺中市分局通知原告提示相關帳簿憑證供核，惟原告未能依限提示，
    乃按營利事業同業利潤標準（下稱同業利潤標準）核定全年所得額三、五五一、
    五０六元，應補稅額八七七、六六五元。原告不服，復查主張因帳證未及送達，
    補送帳冊，請求重新查核，經復查結果全年所得額准予追減一、九七九、八三六
    元，變更核定為一、五七一、六七０元，原告猶表不服提起訴願，經財政部訴願
    決定遭駁回，遂提起本件行政訴訟。
乙、兩造聲明：
一、原告聲明求為判決：原處分、復查決定及訴願決定均撤銷。
二、被告聲明求為判決：駁回原告之訴。
丙、兩造之爭點：
一、原告起訴意旨略以：
（一）、原告係經營中式餐廳，於被告機關初查時，因經營不善已無營業，致被告機
        關於九十一年四月十日及四月二十四日發函要求補正營業成本表及廚房工作
        人員之相關資料無法依上述公文所載日期如期提供，故被告機關乃逕行臆測
        原告廚房工作人員之薪資支出及保險費分別轉至營業成本項下分別為三、○
        八三、五四六元及一五二、三九九元。
（二）、原告檢附載明職稱之薪資清冊，經核算八十八年度薪資支出金額六、八八九
        、○四六元，其中職稱為廚師者之薪資為一、七八二、○○○元，且因原告
        所經營之餐廳因營運不善所有廚房之工作係由廚師全責打理，而非被告機關
        所逕行臆測廚房工作人員薪資三、○八三、五四六元及尚有其他工作人員。
（三）、原告原檢附之薪資清冊係由發放薪資時由實際支領人簽名或蓋章作為支領之
        憑證，而被告機關復臆測本人簽名與否之真實性，今原告已就薪資清冊部分
        以簽名代替印領之部分補齊印領。
（四）、依前三項所述，被告機關所為之處分均係僅憑臆測，實有違證據法則之適用
        。
（五）綜上所述，檢附復查決定及訴願決定書及相關資料，請求撤銷被告機關所為原
      處分、復查決定及訴願決定，以保障人民權益等語。
二、被告答辯意旨略：
（一）、按「稽徵機關進行調查或復查時，納稅義務人應提示有關各種證明所得額之
        帳簿、文據；其未提示者，稽徵機關得依查得之資料或同業利潤標準，核定
        其所得額。」「本法第八十三條所稱帳簿文據，其關係所得額之一部或關係
        課稅年度中某一期間之所得額，而納稅義務人未能提示者，稽徵機關得就該
        部分依查得資料或同業利潤標準核定其所得額。」為所得稅法第八十三條第
        一項及同法施行細則第八十一條第一項所明定。次按「營利事業之費用與損
        失，應視其性質分為營業費用（如銷售、管理費用）與營業成本（如製造費
        用），分別審定並轉正。」為營利事業所得稅查核準則（下稱查核準則）第
        六十條前段所規定。
（二）、查原告係經營中式餐館業，本年度列報營業收入淨額一九、七一八、七六一
        元，營業成本一六、七八九、三一三元，營業費用及損失總額一０、四一七
        、四七五元，營業淨利虧損七、四八八、０二七元，全年所得額虧損七、四
        八五、八九八元，初查時經被告機關所屬臺中市分局以九十年七月二十六日
        中區國稅中市審字第０九０００二八一三０號函通知原告於同年八月三日提
        示相關帳簿憑證供核，有掛號郵件收件回執可稽（詳卷第０四五頁及第０四
        六頁），惟原告未能依限提示，乃按該業（行業標準代號：五七一一│一一
        ）同業利潤標準淨利率百分之十八核定營業淨利為三、五四九、三七七元，
        加計非營業收入總額二、一二九元，核定全年所得額三、五五一、五０六元
        ，應補稅額八七七、六六五元，原告不服，主張因帳證未及送達，今補送帳
        冊，請重新查核云云。被告機關重新查核分述如次：（一）、營業收入淨額
        ：列報一九、七一八、七六一元，經核尚無不合，復查後乃予維持。（二）
        、營業成本：列報一六、七八九、三一三元，原按同業利潤標準核定，復查
        時，因原告未申報直接人工及其保險費，亦未檢附營業成本表、材料進耗存
        表及單位成本分析表等資料，經被告機關以九十一年四月十日及四月二
        十四日中區國稅中市審字第０九一００一一０五七號及０九一００一五一四
        一號函（詳卷第０七九頁及第０八二頁）請原告提示相關營業成本表報及廚
        房工作人員等資料供核，惟逾期未能提示，乃依查得資料按其支出屬性重新
        歸類，依上年度直接人工佔全部薪資之比例計算，將營業費用及損失總額之
        薪資支出三、０八三、五四六元、保險費一五二、三九九元及折舊二五六、
        七三二元（屬廚房設備）轉列營業成本，合計轉正三、四九二、六七七元，
        並追認上年度營業成本∣雜項購置一、七二七、一三九元本年度應攤提金額
        五七五、七一三元（1,727,139/3），調整後營業成本為二０、八五七、七
        ０三元（列報數16,789,313＋轉正3,492,677＋追認575,713），惟因原告本
        年度未提示相關成本資料供核，且依其提示之帳簿憑證，進貨未書明材料品
        名及數量，亦未設置存貨帳詳實記載其材料之領用情形，依首揭法令規定，
        復查後仍應按該業（行業標準代號：五七一一─一一）同業利潤標準毛利率
        百分之四十五核定營業成本一０、八四五、三一九元。（三）、營業費用及
        損失總額：列報一０、四一七、四七五元，原按同業利潤標準核定，復查時
        ，被告機關除將屬營業成本之薪資支出、保險費及折舊合計三、四九二、六
        七七元轉列營業成本外（詳前述），並追認上年度雜項購置遞延本年度應攤
        提金額二七一、四０三元（814,210/3），及上年度雜項費用三二三、一０
        ０元遞延本年度（詳卷第一０八頁）應攤提金額一０七、七００元（323,
      100/3），復查後營業費用及損失變更核定為七、三０三、九０一元（列報
      數10,417,475＋271,403＋107,700-3,492,677）。（四）、營業淨利：列報
      淨損七、四八八、０二七元，原按同業利潤標準核定營業淨利三、五四九、
      三七七元，復查後減列一、九七九、八三六元，變更核定為一、五六九、五
      四一元。綜上，復查後全年所得額減列一、九七九、八三六元，變更核定為
      一、五七一、六七０元，原告猶表不服提起訴願，經財政部訴願決定亦持與
      被告機關相同之論見，駁回其訴願。
（三）、訴訟意旨略謂：原告訴稱不服營業費用轉列營業成本，因經營不善無法繼續
        營業，致被告機關發函要求補正營業成本表及廚房工作人員之相關資料，無
        法如期提供，被告機關乃逕行臆測廚房工作人員薪資及保險費分別轉正至營
        業成本三、０八三、五四六元及一五二、三九九元，原告本年度薪資支出六
        、八八九、０００元，其中職稱為廚師之薪資一、七八二、０００元，且因
        原告所有廚房工作係由廚師全責打理，而非被告機關逕行臆測廚房工作人員
        薪資三、０八三、五四六元及尚有其他工作人員。原告檢附之薪資清冊係由
        實際支領人員簽名或蓋章，被告機關臆測其真實性，原告已補齊印領，被告
        機關之處分僅憑臆測有違證據法則云云。
（四）、經查本件原告將本年度薪資支出六、八八九、０四六元，並未按實際情況區
        分屬營業成本及營業費用，全部列為營業費用，而被告機關初查及復查時經
        多次通知原告提示營業成本表報、廚房工作人員等資料供核，惟原告均逾期
        未提示，被告機關乃依首揭查核準則規定依查得資料即上年度直接人工佔全
        部薪資之比例計算應屬營業成本之直接人工予以轉正，並無不合，又依原告
        提示之薪資、伙食印領清冊，其職稱為廚師者計十四人薪資合計一、七八二
        、０００元，其中八人任職未滿一年，每人每月薪資均為一六、五００元，
        僅與一般服務員相同，且依一般常情廚房工作人員，除廚師外尚有其他工作
        人員如洗碗工、清潔工等，故屬營業成本之直接人工，應非原告所稱僅一、
        七八二、０００元，原告以經營不善廚房工作由廚師打理為由主張僅廚師薪
        資屬營業成本，既與上年度情況不同，其理應依規定提示相關營業成本表報
        及具體事證以實其說，並由被告機關依相關帳證查核憑以認定營業成本之直
        接人工，是原告既未能提示營業成本表報及具體事證供核，被告機關依查得
        資料核定並無不合，原告所訴應無足採。
（五）、基上論結，原處分及所為復查、訴願決定並無違誤，請准如訴之聲明判決等
        語。
    理  由
一、原告經合法通知，未於言詞辯論期日到場，核無民事訴訟法第三百八十六條所列
    各款情形，爰依被告之聲請，由其一造辯論，而為判決，合先敘明。
二、本件原告係經營中式餐廳，八十八年度營利事業所得稅結算申報，列報營業收入
    淨額一九、七一八、七六一元，全年所得為額虧損七、四八五、八九八元，初查
    時，經被告機關所屬臺中市分局通知原告提示相關帳簿憑證供核，惟原告未能依
    限提示，乃按同業利潤標準核定其全年所得額為三、五五一、五０六元，應補稅
    額八七七、六六五元。原告不服，復查主張因帳證未及送達，補送帳冊，請求重
    新查核，復查結果，全年所得額准予追減一、九七九、八三六元，變更核定為一
    、五七一、六七０元，經提起訴願結果，亦遭駁回，原告不服，提起本件行政訴
    訟，以：原告原檢附之薪資清冊，係由發放薪資時由實際支領人簽名或蓋章作為
    支領之憑證，而被告機關復臆測本人簽名與否之真實性，今原告已就薪資清冊部
    分以簽名代替印領之部分補齊印領；且經核算八十八年度薪資支出金額六、八八
    九、○四六元，其中職稱為廚師者之薪資為一、七八二、○○○元，且因原告所
    經營之餐廳因營運不善所有廚房之工作係由廚師全責打理，而非被告機關所逕行
    臆測廚房工作人員薪資三、○八三、五四六元及尚有其他工作人員，資為主張；
    被告機關則以如前開答辯理由，認原告之起訴無理由。
三、按「稽徵機關進行調查或復查時，納稅義務人應提示有關各種證明所得額之帳簿
    、文據；其未提示者，稽徵機關得依查得之資料或同業利潤標準，核定其所得額
    。」、「本法第八十三條所稱帳簿文據，其關係所得額之一部或關係課稅年度中
    某一期間之所得額，而納稅義務人未能提示者，稽徵機關得就該部分依查得資料
    或同業利潤標準核定其所得額。」固分別為所得稅法第八十三條第一項，及同法
    施行細則第八十一條第一項所明定。且「營利事業之費用與損失，應視其性質分
    為營業費用（如銷售、管理費用）與營業成本（如製造費用），分別審定並轉正
    。」亦為查核準則第六十條前段所規定。
四、查本件原告八十八年度營利事業所得稅結算申報，初查時經被告機關所屬臺中市
    分局以九十年七月二十六日中區國稅中市審字第０九０００二八一三０號函通知
    原告於同年八月三日提示相關帳簿憑證供核，因原告未能依限提示，乃按該業（
    行業標準代號：五七一一─一一）同業利潤標準淨利率百分之十八核定營業淨利
    為三、五四九、三七七元，加計非營業收入總額二、一二九元，核定全年所得額
    三、五五一、五０六元，應補稅額八七七、六六五元。原告不服，主張因帳證未
    及送達，補送帳冊，請求重新查核。被告機關復查，認原告營業收入淨額：列報
    一九、七一八、七六一元，經核尚無不合；而對營業成本部分：以原告列報一六
    、七八九、三一三元，復查時，因原告未申報直接人工及其保險費，亦未檢附營
    業成本表、材料進耗存表及單位成本分析表等資料，經被告機關以九十一年四月
    十日及四月二十四日中區國稅中市審字第０九一００一一０五七號及０九一００
    一五一四一號函（詳原處分卷第０七九頁及第０八二頁），請原告提示相關營業
    成本表、材料進耗存表、單位成本分析表，並請查明支付廚房工作人員薪資若干
    供核，惟原告逾期仍未能提示相關成本資料供核，且依原告已提示之帳簿憑證，
    有進貨未書明材料品名及數量，亦未設置存貨帳詳實記載其材料之領用情形，是
    被告復查後，按該業（行業標準代號：五七一一─一一）同業利潤標準毛利率百
    分之四十五核定原告該年度之營業成本為一０、八四五、三一九元，原告就被告
    機關因所提供之帳簿文據，不足以核實認定其該年度之營業成本，就此部分，由
    被告以同業利潤標準，核定原告系爭年度之毛利，並不爭執，且揆諸前揭法令規
    定，亦無不合，被告機關此部分核定，於法尚無違誤。
五、又查，原告系爭年度申報之營業費用部分，被告係以原告系爭八十八年度營業費
    用中薪資支出六、八八九、０四六元，並未按實際情況區分屬營業成本及營業費
    用，全部列為營業費用，而被告機關初查及復查時，經多次通知原告提示營業成
    本表報、廚房工作人員等資料供核，惟原告均逾期未提示，認本件原告系爭年度
    之營業費用，亦無法核實認定，乃逕以查得資料，即依原告上年度直接人工佔全
    部薪資之比例計算，將營業費用及損失總額之薪資支出三、０八三、五四六元、
    保險費一五二、三九九元及折舊二五六、七三二元（屬廚房設備）轉列營業成本
    ，合計轉正三、四九二、六七七元，據以核定原告該年度全年所得額，進而核定
    其應補稅額。
六、惟按，「費用及損失，未經取得原始憑證，或經取得而記載事項不符者，不予認
    定。」、「．．．一一、薪資支出之原始憑證，為收據或簽收之名冊，其由工會
    或合作社出具之收據，應另付工人之印領清冊，職工薪資如係送交銀行分別存入
    各該職工帳戶者，應以銀行蓋章證明存入之清單予以認定。」分別為查核準則第
    六十七條第一項及第七十一條第十一款所規定。而本件原告於提起本件訴願時，
    已提出八十八年度之薪資印領、伙食清冊，有薪資印、伙食領清冊一份在卷可憑
    ，依原告所提出之八十八年度之薪資印領、伙食清冊之內容觀之，即屬被告所要
    求原告提出之支付廚房工作人員薪資若干之資料。且原告所提出之薪資、伙食印
    領清冊，就受領薪資之員工姓名、住所、職位及領得之薪資數額，均已記載明確
    ，且本件原告為經營餐飲業，據其所提出之八十八年度之薪資印領、伙食清冊所
    載，其所支出之薪資部分，有廚師之薪資，此部分之薪資及其保險費，固屬其經
    營餐飲業之直接人工部分，而為成本之一部分；然尚有經理、會計及服務員等屬
    管理費用之薪資，依上開查核準則第六十條前段所規定，被告稽徵機關自應核實
    ，視其性質分為營業費用（如銷售、管理費用）與營業成本（如製造費用），分
    別審定並轉正，並無不能查核之情事。又若上開薪資、伙食印領清冊之資料，若
    有記載不實之情形，亦僅得不予認定。是依前開所述，本件原告既已提出八十八
    年度之薪資印領、伙食清冊，被告自不得因命原告查明支付廚房工作人員薪資若
    干，原告未依限查報，而認有營業費用不能調查，核實認定之情形。至被告命原
    告提示之相關營業成本表、材料進耗存表、單位成本分析表，均係用以查核認定
    成本之用，與本件原告系爭年度營業費用之認定無關。是本件有關系爭年度原告
    營業費用部分之情形，尚與前開所得稅法第八十三條第一項，及同法施行細則第
    八十一條第一項所規定稽徵機關得依查得之資料或同業利潤標準，核定其所得額
    之情形不符，被告自不得僅以其上開所指理由，認原告該年度之費用無法核實認
    定，逕依查得之資料，推計課稅，而以原告上年度直接人工佔全部薪資之比例計
    算，將營業費用及損失總額之薪資支出三、０八三、五四六元、保險費一五二、
    三九九元及折舊二五六、七三二元（屬廚房設備）轉列營業成本，而核定其所得
    額。
七、被告雖主張：以原告提示之薪資、伙食印領清冊，其職稱為廚師者計十四人薪資
    合計一、七八二、０００元，其中八人任職未滿一年，每人每月薪資均為一六、
    五００元，僅與一般服務員相同，且依一般常情廚房工作人員，除廚師外尚有其
    他工作人員如洗碗工、清潔工等，故屬營業成本之直接人工，應非原告所稱僅一
    、七八二、０００元等語，然被告此部分主張，本屬得依原告提示之薪資、伙食
    印領清冊之內容調查後，為事實認定，並依其性質予以轉正者，尚難以此即認本
    件關於營業費用部分，無法核實認定，依法課稅，而有推計課稅之必要。
八、末查，雖原告於提起本件訴願時，始提出八十八年度之薪資印領、伙食清冊，然
    「營利事業經稽徵機關依現行所得稅法第八十三條第三項規定核定所得額後，於
    行政救濟時始行補提帳證，應准予查帳核定。」亦經財政部七十九年十一月二十
    八日台財稅第七九○三六七三四○號函函釋在案。是本件原告於提起本件訴願時
    ，既已提示之薪資、伙食印領清冊，依前開所述，被告機關已可據此，對於原告
    該年度之營業費用核實認定。則本件被告復查決定以原告八十八年度申報營利事
    業所得稅時，所申報之薪資支出六、八八九、０四六元，全部列為營業費用，未
    按實際情況區分屬營業成本及營業費用，經被告機關初查及復查時通知原告提示
    營業成本表報、廚房工作人員等資料供核，原告均逾期未提示，認本件原告系爭
    年度之營業費用，無法核實認定，而有所得稅法第八十一條規定之適用，自有違
    誤；原復查決定上開違誤，訴願決定未予糾正，亦有未合，應由本院就被告復查
    決定及訴願決定予以撤銷，由被告機關另為適法之處分。至原告請求撤銷原處分
    部分，因本件尚難認原告系爭年度營利事業所得稅，未達起徵點，而無庸課徵營
    利事業所得稅，是原告請求撤銷原處分，自為無理由，應予駁回。此外，兩造其
    餘之主張及舉證，經核，均不影響本件判決之結果，爰不一一指陳，併予敘明。
據上論結，本件原告之訴為一部分有理由；一部分無理由，依行政訴訟法第一百九十
五條第一項、第九十八條第三項前段、第一百零四條、第二百十八條、民事訴訟法第
七十九條、第三百八十五條第一項前段，判決如主文。
中    華    民    國    九十二      年      六        月    二十五      日
                 臺 中 高 等 行 政 法 院   第 四 庭
                                審 判 長 法 官 沈 應 南
                                         法 官 黃 淑 玲
                                         法 官 許 武 峰
右正本證明與原本無異。
如不服本判決，應於判決送達後二十日內向本院提出上訴書狀，其未表明上訴理由者
，應於提起上訴後二十日內向本院提出上訴理由書（須附繕本）；如於本判決宣示或
公告後送達前提起上訴者，應於判決送達後二十日內補提上訴理由書（須依對造人數
附具繕本）。未表明上訴理由者，逕以裁定駁回。
提起上訴應預繳送達用雙掛號郵票拾份(每份三十四元)。
中    華    民    國    九十二     年      六         月     二十五     日
                                法 院 書 記 官 廖 倩 慧


司法院資訊處製作；財團法人民間司法改革基金會備份。
